臺灣臺南地方法院民事判決　　　　　　　　 92年度智字第2號
原　　　告　甲○○
被　　　告　己○○
訴訟代理人　乙○○
被　　　告　戊○○
上列當事人間請求侵權行為損害賠償事件，經本院於民國94年8
月1日言詞辯論終結，判決如下：
    主  文
原告之訴及假執行之聲請均駁回。
訴訟費用由原告負擔。
    事實及理由
甲、程序方面：
    按原告於判決確定前，得撤回訴之一部或全部，但被告已為
    本案之言詞辯論者，應得其同意，民事訴訟法第262條定有
    明文。本件原告起訴原列己○○、戊○○及乙○○、丙○○
    、丁○○為共同被告而起訴請求損害賠償，嗣於本院民國94
    年7月4日言詞辯論時，以言詞撤回其對乙○○、丙○○、丁○○之起訴，並經該三人共同訴訟代理人乙○○當庭表示同
    意（本院卷第390、391頁），依首揭法條之規定並無不合，
    應予准許。
乙、實體方面：
一、原告主張：原告係新型第76941號「瓦斯爐爐架之改良構造
    」之專利權人（申請案號：00000000），專利期間自81年10
    月21日起至91年10月20日為止。被告未經同意，擅自共同在
    位於台南縣仁德鄉中洲村381之1號處所經營鈦順工業社內，
    製造侵害原告上開新型專利權之瓦斯爐爐架販售牟利，經原
    告於90年5月11日在「B&Q特力屋台南分公司」以每組新台幣
    （下同）249元購得被告所生產之瓦斯爐架，經送請財團法
    人台灣玩具研發中心、財團法人中國生產力中心鑑定結果及
    財團法人工業技術研究院鑑定結果，均認為被告所製造之瓦
    斯爐架侵害原告之前開專利權。而被告係以90至110元售予
    他人再以市價249元販售，致原告不得不將每組瓦斯爐架銷
    售價由90元降低至55元，以提高競爭力，故每組損失獲利35
    元，每月以售出1,400個計算，自90年6月21日起至91年10月
    20日（專利權期間屆滿）止計16個月之損失，以3倍計算為
    2,352,000元（35x140 0x16 x3=2,352,000元）。被告因原
    告故意不法侵害上開專利權，僅請求其中損害額之1,000,00
    0元，爰依民法第184條、第185第1項前段、專利法第84條第
    1項、第85條之規定，請求被告連帶負侵權行為損害賠償責
    任等語。並聲明：被告應連帶給付原告1,000,000元，及自
    起訴狀送達最後被告翌日起至清償日止，按年息百分之五計
    算之利息；訴訟費用由被告連帶負擔；願供擔保請准宣告假
    執行。
二、被告則以：被告及訴外人乙○○、丙○○、丁○○係新型15
    3342號新型專利及追加案（申請案號：000000000A01）之專
    利權人，其所生產之瓦斯爐架中，套件有鑽四個孔，Ｌ型溝
    槽有波浪型條文可與螺絲固定，四個孔可形成四個段落伸展
    縮短，並具穩定性，與原告之專利範圍不同，並無侵害原告
    專利權情事，嗣經濟部智慧財產局認被告之瓦爐爐架具有新
    穎性及進步性，故核發被告上開專利權追加案，並駁回原告
    舉發案在案。至於財團法人台灣玩具研發中心、財團法人中
    國生產力中心及財團法人工業技術研究院之鑑定報告，均未
    考慮被告上開追加案存在，其結果自失公允而不可信。從而
    ，被告生產之瓦斯爐架既未侵害原告之專利權，原告自無損
    害賠償請求權可為請求等語資為抗辯。並聲明：駁回原告之
    訴及假執行之聲請，如受不利之判決，願供擔保免為假執行
    。
三、兩造不爭執之事實：
  (一)原告所有「瓦斯爐爐架之改良結構」（申請案號：00000000
    ），於81年6月9日申請，於81年10月21日由經濟部智慧財產
    局公告，期滿確定核發新型第76941號專利證書，而取得專
    利權，專利權期間自81年10月21日起至91年10月20日止。
  (二)原告於90年5月11日在「B&Q特力屋台南分公司」以每組249
    元購得被告所生產之瓦斯爐架1組。
  (三)原告因被告以90至110元售予他人再以市價249元販售，致不
    得不將每組瓦斯爐架銷售價由90元降低至55元，以提高競爭
    力，每組減少獲利35元，每月以售出1,400個計算，自90年6
    月21日起至91年10月20日（專利權期間屆滿）止計16個月之
    損失，以3倍計算為2,352,000元。
  (四)原告曾對被告及訴外人乙○○、丙○○、丁○○提出侵害專
    利權之刑事告訴，經臺灣臺南地方法院檢察署檢察官以90年
    度偵字第7757號提起公訴，本院以90年度易字第2391號刑事
    判決被告及訴外人乙○○、丙○○、丁○○無罪後，原告不
    服請檢察官提起上訴，嗣因法律變更廢止其刑罰，而由臺灣
    高等法院臺南分院以92年度上易字第80號判決免訴確定。
  (五)訴外人劉同所有之新型第153342號專利權（申請案號：0000
    0000），於88年1月15日申請，88年10月21日由經濟部智慧
    財產局以00000000號公告，期滿確定核發專利證書，專利權
    期間自88年10月21日起至100年1月14日止，於90年1月30日
    由被告及訴外人乙○○、丙○○、丁○○繼承。原告另於89
    年3月8日申請，於90年10月11日由經濟部智慧財產局以0000
    0000號公告，期滿確定核發瓦斯爐架之改良結構追加（一）
    （申請案號：00000000A01）。被告迄今仍繼續生產製造系
    爭瓦斯爐架。
  (六)上開原告購得由被告生產之瓦斯爐架，經原告自行送請財團
    法人台灣玩具研發中心鑑定，上開刑事庭及本院分別囑託財
    團法人中國生產力中心、財團法人工業技術研究院鑑定，在
    未考慮被告另行取得新型153342號新型專利追加案（申請案
    號：000000000A01）之情況下，鑑定結果認為與原告新型第
    76941號專利權之申請專利範圍相同。
  (七)被告之上開新型第153342號專利權，經原告先後2次提出舉
    發案，均由經濟部智慧財產局審定舉發不成立，因原告未提
    出訴願而確定。被告之瓦斯爐架之改良結構追加（一），經
    原告提出舉發案，經經濟部智慧財產局審定舉發成立，被告
    不服提起訴願，由經濟部撤銷原處分發回原處分機關，經濟
    部智慧財產局再審定舉發不成立，原告不服提起訴願，現由
    經濟部審理中。
  (八)上開事實除據原告提出之專利證書、財團法人台灣玩具研發
    中心及財團法人中國生產力中心之鑑定報告書（本院卷第12
    8、63至127頁），被告提出之專利證書、專利公報為證外（
    本院卷第184、185至188頁），且有財團法人工業技術研究
    院專利侵害鑑定報告、經濟部智慧財產局函及檢送之審定書
    、決定書附卷可參（本院卷第282、228至241、275至281 頁
    ），並經本院依職權調取臺灣高等法院臺南分院92年度上易
    字第80號刑事全卷查明，復為兩造所不爭，均堪信實。
四、原告另主張：被告製造侵害原告上開新型專利之瓦斯爐架販
    售得利，致原告受有損害乙情，則為被告否認，並以前情置
    辯。是本件首應審究者，厥為被告所製造販賣之瓦斯爐架是
    否侵害原告前述第76941號新型專利權，而造成原告之損害
    ？茲論述如後所陳。
五、按當事人主張有利於己之事實者，就其事實有舉證之責任，
    民事訴訟法第277條前段定有明文；又按新型專利權受侵害
    時，專利權人得請求賠償損害，並得請求排除其侵害，有侵
    害之虞者，得請求防止之；侵害行為如屬故意，法院得依侵
    害情節，酌定損害額以上之賠償，但不得超過損害額之3倍
    ，92年2月6日修正專利法第108條（修正前為第105條）準用
    同法第84條（修正前為第88條）第1項、第85條第3項分別定
    有明文。此項請求權按其性質為侵權行為損害賠償，須加害
    人有故意或過失始能成立（最高法院93年度台上字第2292號
    判決要旨參照），原告另依民法第184條、185條第1項前段
    請求，其前提要件亦須行為人有故意或過失。本件原告主張
    被告製造與其新型專利相似之瓦斯爐架，應依專利法、民法
    之規定負損害賠償責任等語，揆諸上開說明，自應就被告不
    法侵害其新型專利權，致原告受有損害，併有可歸責之故意
    、過失事由等構成要件事實，負舉證之責。
六、原告主張被告生產之瓦斯爐架涉有侵害原告上開新型專利者
    ，無非以：原告前述購自訴外人B&Q特力屋台南分公司之被
    告產製之瓦斯爐架，經原告送請財團法人台灣玩具研發中心
    鑑定，及刑事庭囑託財團法人中國生產力中心鑑定，本院依
    原告之聲請囑託財團法人工業技術研究院鑑定，其結果均認
    確有侵害原告之新型專利，有各該鑑定報告書可證為其論據
    。惟查：
  (一)原告所有新型第76941號申請專利範圍為：(1)一種瓦斯爐之
    改良構造，主要是由其縱斷面呈ㄇ字型之四段L型爐框接合
    而成，其主要特徵在於L型爐框兩側開以溝槽，兩段Ｌ型爐
    框接合處設一兩側具溝槽之短框加於其上套合，復以兩組此
    型態之爐框直接套接而成四方形爐架，於爐架套接溝槽中以
    螺絲樞結，以此調制螺絲，移動爐架相對位置，使其具放大
    、縮小爐架面之功能，為其特徵者。(2)依申請專利範圍第1
    項所述之「瓦斯爐爐架之改良構造」，其中，四方形爐架之
    四邊中央套接處，可均以短框套合方式套接者。(3)依申請專
    利範圍第1項所述之「瓦斯爐爐架之改良構造」，其中，於
    套接處之一爐框可以穿設固結螺絲之形態，使兩爐框樞結者
    。(4)依申請專利範圍第1項所述之「瓦斯爐爐架之改良構造
    」，其中，其套接接合之方式可以凸輪扣樞結螺栓之形態為
    之。(5)依申請專利範圍第1項所述之「瓦斯爐爐架之改良構
    造」，其中，其套接結合之方式可以固結於套接處下方爐框
    上之推扣，藉其具之彈凸片，使其於套接處上方爐框之鋸齒
    狀溝槽中移動，而達到能放大、縮小爐架面之功能者乙節，
    此有上開卷附之專利證書、專利說明書可稽（本院卷第302
    、303至315頁）。
  (二)而被告製造之瓦斯爐架，其申請專利範圍為：係一種瓦斯爐
    架之改良結構，主要包括四組獨立組件及四組套合組件，其
    中獨立組件，狀略呈Ｌ型，其彎角處固設有一支撐腳，該支
    撐腳兩側邊面上分別鏤有若干方孔；套合組件係由一套合板
    及一枝支撐腳所組成，其中套合板狀略呈ㄇ字型，其適當位
    置處設有一凹槽，該凹槽上並鏤有適當大小之孔；又該套合
    板兩端適當處分別延伸形成有一插固條；支撐腳，係採活動
    式設計，其下端延伸形成有三插腳，且令中間插腳較長並鏤
    有一孔；如此一來，使得本創作具有組裝拆卸方便、調整容
    易、省時省力、適用性增廣及穩定性極佳之實用價值者。又
    被告之瓦斯爐架之改良結構追加（一），主要包括有四組獨
    立組件及四組套合組件，其結構特徵及在於：該獨立組件，
    係略成Ｌ型，該支撐腳兩側邊面上分別鏤有一圓孔槽道，且
    兩側邊係設計呈波浪狀，旨在配合套合組件所鏤設之若干圓
    孔，並固定穿置於圓孔槽內之公螺絲；該組合套件，狀略呈
    ㄇ字型，於套合板上適當處鏤有若干圓孔，旨在公螺絲插固
    並藉一母螺絲來調整瓦斯爐架之大小；藉由上述之結構特徵
    ，令本創作於實施例具有相當良好之實施之功效者。此亦有
    前述卷附專利證書、專利公報為證（本院卷第184、185至18
    8頁）。
  (三)就被告產製之瓦斯爐架與原告之專利範圍作要件比較分析，
    1.其中(1)主要是由其縱斷面呈ㄇ字型之四段Ｌ型爐框接合而
    成部分，(2)Ｌ型爐框兩側開以溝槽，兩段Ｌ型爐框接合處設
    一兩側具四圓形孔之短框加於其上套合，復以兩組此型態之
    爐框直接套接溝槽中以螺絲樞結，以此調制螺絲，移動爐架
    面之功能，為其特徵，均固然相同。惟被告產製之瓦斯爐架
    在該部分於其前述89年3月8日，向經濟部智慧財產局提出「
    瓦斯爐架之改良結構追加（一）」申請案中，已有所變更，
    其係將Ｌ型爐框兩側上之溝槽邊緣設計成波浪狀，並於套接
    用之公螺絲底部設計成方形凸出墊，該方形凸出墊之大小恰
    能通過波浪狀之溝槽，但無法旋轉（即方形凸出墊呈方形時
    恰與波浪狀溝槽寬度相同，但方形凸出墊旋轉成菱形時，因
    大於波浪狀溝槽之寬度，故無法旋轉），使短框置於Ｌ型爐
    框上要套接時，公螺絲因上開方形凸出墊之設計，與母螺絲
    結合鎖固時會產生卡止接觸之穩固狀態，進而提升瓦斯爐架
    之穩定性，就此部分而言，因被告之瓦斯爐架在溝槽及公螺
    絲之結構上與原告之專利申請範圍已然不同，故二者在全要
    件分析上應認為不相同，並須進一步就均等論予以審酌，亦
    即二者雖非完全相同，但如二者之技術手段、作用及所產生
    之效果實質相同，且該等差異，就該同一行業而言，屬容易
    推想而得知，則被告所產製之瓦斯爐架即可能被認為係侵害
    原告之專利權。2.關於均等論之分析，被告係將其Ｌ型爐框
    兩側之溝槽及公螺絲底部之設計略做改變，惟上開改變確已
    產生新的功效，使Ｌ型爐框與短框套接時，產生更大的穩定
    性，已如前述，且該部分設計，在置換的可能性、容易性上
    ，依其行業上的技能，並非是可能且容易的，故在均等論上
    ，應認二者實質不相同。則依上開全要件及均等論之分析，
    應認被告產製之瓦斯爐架並未侵害原告之專利範圍。反之，
    被告之產品依全要件原則及均等論，乃落入被告於89年3月8
    日申請，經經濟部智慧財產局90年9月6日審定應予專利之「
    瓦斯爐架之改良結構追加（一）」之申請專利範圍之內，有
    該核准審定書及追加新型專利說明書各1件在卷可證，故被
    告抗辯：所產製之瓦斯爐架係依據訴外人劉同取得之新型第
    153342號專利，以及於89年3月8日申請，而於90年10月11日
    核准公告之「瓦斯爐架之改良結構追加（一）」之新型專利
    權，加以生產製造，並非仿製原告之專利等語，乃屬可採。
    參以被告之上開新型第153342號專利權，經原告先後2次提
    出舉發案，均由經濟部智慧財產局審定舉發不成立，因原告
    未提出訴願而確定。被告之瓦斯爐架之改良結構追加（一）
    ，經原告提出舉發案，由經濟部智慧財產局審定舉發成立，
    被告不服提起訴願，由經濟部撤銷原處分發回原處分機關，
    經濟部智慧財產局再審定舉發不成立，原告不服提起訴願，
    現由經濟部審理中等節，有經濟部智慧財產局函及檢送之審
    定書、決定書附卷可參（本院卷第228至241、275至281 頁
    ），此由上開異議審定書（五）後半段認被告之上開追加案
    在技術手段上，其公螺絲與母螺絲結合鎖固其獨立件與套合
    組件後，其獨立組件上所鏤設之孔槽道之波浪槽道會與公螺
    絲產生卡止接觸並使其呈現一穩固狀態，進而提升瓦斯爐架
    之穩定性，其獨立組件所鏤設圓孔槽道之兩側邊係呈波浪型
    槽道，當其調整瓦斯爐架之大小時，可直接放鬆母螺絲，定
    位調整該公螺絲與波浪狀槽邊凹員部座孔至所需之大小位置
    ，使其展現出四邊等距之功效，確具有穩定性較佳及易定位
    調節之功效即明（本院卷第279頁），其見解亦值參酌。
  (四)原告雖另提出財團法人台灣玩具研發中心及財團法人中國生
    產力中心之鑑定報告書，認為被告製造之瓦斯爐架非依其所
    有之新型第153342號專利權而為，且確有侵害原告之新型專
    利，本件依原告聲請之財團法人工業技術研究院鑑定結果，
    亦認被告製造之瓦斯爐架有侵害原告之專利權云云，惟上開
    鑑定報告，均未顧及被告之瓦斯爐架於89年3月8日，向經濟
    部智慧財產局提出「瓦斯爐架之改良結構追加（一）」申請
    案中，其內容已有所變更，嗣經公告期滿核發專利權在案，
     則被告因信賴其專利追加案之申請獲准，依追加案內容所
    製造生產之瓦斯爐架，亦乏故意或過失等侵權要件，是難遽
    謂即有侵害原告之前開新型專利權。
  (五)綜上各情以觀，原告主張之各點及卷內之鑑定報告書，均未
    顧慮被告已於之前提出專利追加案，而以追加前之專利權範
    圍視之，從而，原告依此逕認被告製造之瓦斯爐架侵害其新
    型專利云云，尚嫌無據。
七、綜上所述，本件原告主張被告製造之瓦斯爐架，侵害原告之
    上開新型專利，因而致原告受有損害云云，為不信採。從而
    ，原告本於民法第184條、第185第1項前段、專利法第84條
    第1項、第85條之規定，請求被告連帶給付1,000,000元，及
    自起訴狀送達最後被告翌日起至清償日止，按年息百分之五
    計算之利息，為無理由，不應准許。原告受敗訴判決，其假
    執行之聲請即失所依據，應併予駁回。
八、本件事證已臻明確，兩造其餘攻擊方法，不影響本件判決結
    果，爰不一一論述，併此敘明。
九、結論：原告之訴為無理由，依民事訴訟法第78條，判決如主
    文。
中　　華　　民　　國　　94　　年　　8 　　月　　22　　日
                  民事第三庭    法　官　郭貞秀
以上正本係照原本作成
如對本判決上訴，須於判決送達後20日內向本院提出上訴狀
中　　華　　民　　國　　94　　年　　8 　　月　　23　　日
                                書記官　陳慧玲
